最　高　行　政　法　院　判　決　　　　　　　　　九十一年度判字第一八三五號
　　上　訴　人　財政部證券暨期貨管理委員會
　　代　表　人　甲○○
　　被 上訴 人　乙○○
　　　　　　　　丙○○
右當事人間因證券交易法事件，上訴人對於中華民國九十年八月二日臺北高等行政法
院八十九年度訴字第二三五八號判決，提起上訴。本院判決如左：
　　主  文
原判決廢棄。
被上訴人在第一審之訴駁回。
第一審及上訴審訴訟費用均由被上訴人負擔。
　　理  由
本件被上訴人在原審起訴主張：被上訴人乙○○係國揚實業股份有限公司、漢華投資
股份有限公司（下稱國揚公司、漢華公司）之負責人，被上訴人丙○○係承陽投資股
份有限公司（下稱承陽公司）之負責人。上訴人以被上訴人乙○○持有承揚公司已發
行股份超過三分之一，並與其配偶李琇瑟擔任過半數之董事，認各該公司（下同）即
係證券交易法第四十三條之一第一項及行為時證券交易法第四十三條之一第一項取得
股份申報要點（下稱申報要點）第三條第二款所稱之共同取得人。又以各該公司於八
十六年六月十七日共同取得福益實業股份有限公司（下稱福益公司）股票，超過該公
司已發行股份總額之百分之十。之後於八十六年八月十二日增加持股三五六一、○○
○股，未於所持股份變動後即向上訴人申報，且累計增減數量超過已發行股份總額百
分之一，亦未即公告，有違證券交易法第四十三條之一第一項規定，乃依同法第一百
七十八條第一項第一款及第一百七十九條規定，以八十八年四月十九日（八八）台財
證（三）第○一六一四號處分書處被上訴人罰鍰八萬元（折合新台幣二十四萬元）。
惟其處罰認定之共同取得要件事實，所依據之申報要點，欠缺法律明確授權，處罰即
屬無據。各該公司均屬各自取得福益公司股票，無共同取得關係，不合處罰要件。況
上訴人對被上訴人前後時日之一行為分別為數處罰，亦屬違誤。訴願、再訴願決定未
予糾正，均有未合等情，求為撤銷原處分及訴願、再訴願決定之判決。
上訴人則以：依據證券交易法第二條前段及第三條之規定，上訴人為證券交易法之主
管機關，依同法第四十三條之一第一項之立法意旨，訂定申報要點發布實施，就該條
項之取得股份、共同取得人、取得方式等，明白規定其定義，以闡釋該規定之含義，
性質屬補充性解釋規定，為執行證券交易法第四十三條之一第一項規定所必要。上訴
人據以認定各該公司為共同取得人，並無不合。各該公司截至八十六年六月十七日止
，累計取得福益公司股票共計二七、六八七、○○二股，超過福益公司已發行股份總
額百分之十以上。之後於八十六年八月十二日增加持股三、五六一、○○○股，有增
減變動，且超過已發行股份總額百分之一，均未依法申報及公告，上訴人依證券交易
法第一百七十八條第一項第一款及第一百七十九條之規定予以處罰，實屬有據。本次
違反之義務與其他各次不同，分別處罰，自屬適法等語，作為抗辯。
原審斟酌全辯論意旨及調查證據結果，以：行政機關基於其法定職權，固得對多數人
民，就一般事項制定普遍抽象適用之職權命令，但其內容仍必須遵守有關法律之規定
，不得逾越。證券交易法第四十三條之一第一項規定主管機關得制定者，為符合該條
項規定「單獨或與他人共同取得任一公開發行公司已發行股份總額超過百分之十之股
份」，所應「申報之事項」，而不及於其他，故上訴人依該條項所制定之申報要點，
自應遵守上開規定之範圍。該要點第三條規定，乃係就申報義務主體所取得之股份範
圍加以規範，與證券交易法第四十三條之一第一項規定主管機關依其職權訂定「申報
事項」之範圍有所不同。關於人民在何種情形下，有義務主動向主管機關申報其取得
公開發行公司股份之目的、資金來源及主管機關所規定應行申報之事項，證券交易法
第四十三條之一第一項業已明白規定為「單獨或與他人共同取得該公開發行公司已發
行股份總額超過百分之十之股份者」，而所謂共同取得，法律上本有一定之意義，即
取得為共有（包括分別共有或公同共有）或基於共同之意思聯絡而取得者。申報要點
第三條第二款將共同取得人之範圍規定包括「本人及其配偶、未成年子女及二親等以
內親屬持有表決權股份合計超過三分之一之公司或擔任過半數董事、監察人或董事長
、總經理之公司取得股份者」，實已逾越法律應有之解釋，原法院自不受其拘束。證
券交易法第二十二條之二第一項、第二十五條第一項及第一百五十七條之一第一項之
規定，均包括其配偶、未成年子女及利用他人名義而持有股票者在內。而同法第四十
三條之一對於所謂共同取得人，既無類似之明文規定，依法律之邏輯解釋原則，即不
應予以擴張解釋。被上訴人乙○○係國揚公司、漢華公司之負責人，丙○○係承陽公
司之負責人，乙○○持有承陽公司表決權股份超過三分之一及與其配偶李琇瑟擔任過
半數董事，各該公司之法人人格均屬個別，其個別取得之福益公司股份亦未達到前述
應主動向主管機關申報之股數，上訴人徒以各該公司間有申報要點第三條第二款所規
定之共同取得人關係，而將各該公司於八十六年六月十七日個別所有之福益公司股份
予以合併計算，認其已超過百分之十，為共同取得股份人，之後於八十六年八月十二
日增加持股超過百分之一，未向上訴人申報並公告，乃依證券交易法第一百七十八條
第一項第一款、第一百七十九條規定，就增加持股該次，處被上訴人八萬元罰鍰，於
法尚有未合。且上訴人以各該公司截至八十六年六月十七日共同取得福益公司股票計
二七、六八七、○○二股，超過福益公司已發行股份總額二六四、○○○、○○○股
之百分之十，未於取得後十日內向上訴人申報並公告，另以八十八年四月十九日（八
八）台財證(三)字第○○一六○八號處分書處被上訴人罰鍰八萬元（折合新台幣二十四
萬元）部分，經被上訴人提起行政爭訟結果，經原法院於八十九年十月四日以八十九
年度訴字第二五三號判決撤銷原再訴願決定及原處分。本件原處分違法甚明，原再訴
願決定遞予維持，亦有違誤等情，因而將再訴願決定、訴願決定及原處分均予以撤銷
。
本院按「任何人單獨或與其他人共同取得任一公開發行公司已發行股份總額超過百分
之十之股份者，應於取得後十日內，向主管機關申報其取得股份之目的、資金來源及
主管機關所規定應行申報之事項；申報事項如有變動時，並隨時補正之。」「有左列
情事之一者，處二萬元以上十萬元以下罰鍰：一、違反．．．第四十三條之一第一項
．．．．規定者。」「法人違反本法之規定者，依本章各條之規定處罰其為行為之負
責人。」分別為行為時證券交易法第四十三條之一第一項、第一百七十八條第一項第
一款及第一百七十九條所明定。次按「任何人單獨或與其他人共同取得任一公開發行
公司已發行股份總額超過百分之十之股份時，單獨或共同取得人均應於取得後十日內
依本要點之規定向證券管理委員會（以下簡稱本會）申報。」「本要點所稱任何人取
得公開發行公司已發行股份，其取得股份包括其配偶、未成年子女及利用他人名義持
有者。」「本要點所稱與他人共同取得股份之共同取得人包括左列情形：（一）由本
人以信託、委託書、授權書或其他契約、協議、意思聯絡等方法取得股份者。（二）
本人及其配偶、未成年子女及二親等以內親屬持有表決權股份合計超過三分之一之公
司或擔任過半數董事、監察人或董事長、總經理之公司取得股份者。．．．」「前二
項規定於本人為法人時，其負責人或有代表權之人亦適用之。」「依本要點應行申報
之事項如下，其申報事項應公告之，並檢附公告報紙向本會申報：．．．」「所申報
事項如有變動，應依左列規定辦理：（一）所持有股份數額增、減應即向本會申報，
持股增減數量達該公司已發行股份總額百分之一時應即公告，並檢附公告報紙向本會
申報；上開申報及公告義務應繼續至單獨或共同取得股份低於該公司已發行股份百分
之十為止。（二）其他申報事項如有變動，應於事實發生之日起二日內公告並檢附公
告報紙向本會申報。」分別為行為時（下同）申報要點第一條、第二條、第三條、第
四條、第六條第七條所規定。查申報要點第二條、第三條及第四條係上訴人依行為時
證券交易法第四十三條之一第一項之立法意旨，期使公開發行公司股權發生重大變化
時，其資訊能即時且充分公開，使證券主管機關及一般投資人能瞭解公司股權大量異
動情況、未來公司經營權可能發生之變化及經營決策是否連帶發生重大改變。在行為
時證券交易法第四十三條之一第一項未對共同取得作定義性規定之前提下，就該條項
所定之「取得股份」、「共同取得人」、「取得方式」等，予以明白規定其定義及其
適用範圍，以闡釋該規定之含義，使取得人知悉在何種情形屬共同取得人應行申報。
核其性質屬主管機關基於職權，為執行同條項規定之必要而為之補充性解釋規定，於
不違反同條項之立法意旨及規範目的範圍內，自得適用之。該要點第三條第二款規定
：「本要點所稱與他人共同取得股份之共同取得人包括左列情形：．．．(二)本人及其
配偶、未成年子女及二親等以內親屬持有表決權股份合計超過三分之一之公司或擔任
過半數董事、監察人或董事長、總經理之公司取得股份者。．．．」，係就申報義務
主體所取得之股份範圍加以規範，其中由於本人與其配偶、未成年子女及二親等以內
親屬之間，關係密切，除非有特別情事，依經驗法則，渠等所主導或控制之公司如與
本人擔任董事長之公司取得同一家公開發行公司之股票，合計超過其已發行股份總額
百分之十，應非巧合，堪認係有意之安排。故主管機關在無反證之情況下，依上開要
點所揭示之親屬關係，就渠等所主導或控制之公司所取得之股份，解為具有意思聯絡
或利用關係而算入共同取得之股份，無違經驗法則，於此範圍內上開要點無違行為時
證券交易法第四十三條之一第一項之立法意旨，亦未增加共同取得人之義務，與司法
院釋字第三一三號解釋意旨無所牴觸，自得適用。原判決以申報要點第三條第二款關
於共同取得人範圍之規定，已逾越法律應有之解釋，而將行為時證券交易法第四十三
條之一第一項規定之「共同取得」，限縮解釋為「共有」，既無法律上之依據，對於
該條項之立法意旨，實有誤解。進而認為原處分適用申報要點第三條第二款為無據等
等，即難謂無違誤。上訴人執以指摘原判決違背法令，為有理由，應由本院將原判決
廢棄。本件被上訴人乙○○為國揚公司、漢華公司之負責人，丙○○為承陽公司之負
責人，被上訴人乙○○持有承陽公司表決權股份超過三分之一及與其配偶李琇瑟擔任
過半數董事，各該公司於八十六年六月十七日取得福益公司股份合併計算，已超過百
分之十，之後於八十六年八月十二日增加持股超過百分之一，未向上訴人申報並公告
等情，為原判決確定之事實。據此可知，各該公司符合上述申報要點第三條第二款規
定之共同取得人關係，於八十六年八月十二日持股變動後之不作為，已違反行為時證
券交易法第四十三條之一第一項之規定。是上訴人依同法第一百七十八條第一項第一
款及第一百七十九條規定，以八十八年四月十九日（八八）台財證（三）第○○一六
一四號處分書處被上訴罰鍰八萬元，依照前開法令規定及說明，並無違誤。被上訴人
於原審主張申報要點未經授權訂定，該要點第三條擴張法條適用範圍，與司法院釋字
第三一三號解釋意旨不符等等，並不可採，已如前述。又行為時證券交易法第四十三
條之一第一項後段規定「申報事項如有變動時，並隨時補正之。」故每次一有變動，
共同取得人即負一申報義務，如違反各申報義務，應按次分別處罰。行政罰法草案並
無連續行為之處罰規定，本件無適用餘地。被上訴人於原審主張上訴人前就各該公司
截至八十六年六月十七日共同取得福益公司股票計二七、六八七、○○二股，超過福
益公司已發行股份總額二六四、○○○、○○○股之百分之十，未於取得後十日內向
上訴人申報並公告，上訴人另行處罰，已遭原法院另案八十九年度訴字第二五三號判
決撤銷一節，經查該判決業經本院九十年度判字第二四六二號判決廢棄，並改判駁回
被上訴人該案之訴訟，自無從據為被上訴人有利之證明。是原再訴願決定遞予維持原
處分，均無不合。被上訴人於原審之訴，為無理由。依原審確定之事實已可為裁判，
本院因自為判決駁回被上訴人在原審之訴。
據上論結，本件上訴為有理由，依行政訴訟法第二百五十六條第一項、第二百五十九
條第一款、第九十八條第三項、第一百零四條、民事訴訟法第八十五條第一項前段，
判決如主文。
中　　華　　民　　國　　九十一　　　年　　　十　　　　月　　　十一　　　日
                    最 高 行 政 法 院  第 一 庭
                                審 判 長 法  官　　　黃　綠　星
                                         法  官      高  啟  燦
                                         法  官　　　蔡　進　田
                                         法  官　　　黃　璽　君
                                         法  官　　　廖　宏　明
右  正  本  證  明  與  原  本  無  異
　　　　　　　　　　　　　　　　　　　　 法院書記官　邱  彰  德
中　　華　　民　　國　　九十一　　　年　　　十　　　　月　　　十一　　　日
